# 记账本位币的变更对比较财务报表的编制思考

提问人：范家伟 时间：2011-10-03 23:33:14
我个人的疑问： 1 、如何处理利润表中未分配利润与资产负债表中未分配利润因“期初、期末”汇率不同而产生差异的衔接问题（通过“其他转入”？） 2 、在报表附注要求披露增减变动的情况下，特别是多期（如：三年一期报表）时，对于同一项资产因“期初、期末”汇率不同而出现的账面价值的折算变化如何披露。

回答人：chenyiwei
请把问题说详细些。基本原则是：记帐本位币变更采用未来适用法，变更日之前的报表仍然采用原先的记帐本位币编制， 并不进行重述。

回答人：chenyiwei
回复 范家伟 的帖子
根据企业会计准则的规定，记帐本位币是企业所处的主要经济环境中的货币，因此记帐本位币并非企业可以自由选择，其变更应当以内外部经济环境、企业经营策略等的重大变化为依据。
该企业以前年度以美元作为记帐本位币，因此其财务报表相应地也以美元编制，但根据相关规定，对外提供的财务报表应当以人民币表示。所以其以前年度的财务报表（ 2010 度年财务报表中的前期比较数据）是先以美元编制，然后再按照外币报表折算的规定折算到人民币的，报表上通常会有“外币报表折算差额”这一项目。 2010 年 1 月 1 日起，企业变更记帐本位币为人民币，因此应按照 2010 年年初汇率折算所有资产负债表项目到人民币金额，并以该折算后的人民币金额作为其后核算的帐面成本基础，因此 2010 年年末资产负债表中不再有“外币报表折算差额”项目。但作为比较数据的前期报表仍采用原先折算到人民币报表的以前年度美元报表，所以前期比较数据中还会有“外币报表折算差额”。

回答人：chenyiwei
回复 tony868lamy 的帖子
1 、以外币为记帐本位币的企业，在按照《会计法》和《企业财务会计报告条例》的要求将其以记帐本位币编制的报表折算到人民币，并作为法定报表对外报送时，应按《企业会计准则第 19 号——外币折算》中关于外币财务报表折算的规定处理，该人民币报表上是会产生外币报表折算差额的。因此，不能理解为“采用资产负债表日的即期汇率直接将所有项目折算为人民币报表（不构成折算差额）”。
2 、记帐本位币的定义是“企业经营所处的主要经济环境中的货币”，因此在新准则下，记帐本位币的确定本质上是一项会计估计（企业对其经营所处主要经济环境的判断，在判断时可参考准则第五、六条给出的参考标准），其变更只能由企业所处的经济环境发生重大变化导致。因此，记帐本位币的变更本质上是会计估计变更，应当采用未来适用法进行处理，即不能因为现在改变了记帐本位币就否认过去以外币为记帐本位币是符合当时情况的，不能过去的法定报表进行追溯调整。即，由于记帐本位币的调整并未改变法定报表的列报货币（法定报表的列报货币始终是人民币），因此应当以以前年度折算为人民币的法定报表作为前期比较数据，而不能基于变更后的记帐本位币对过去的报表进行重新折算。

回答人：chenyiwei
回复 tony868lamy 的帖子
《企业会计准则第 19 号——外币折算》第十五条：企业选定的记账本位币不是人民币的，应当按照本准则第十二条规定将其财务报表折算为人民币财务报表。
根据上述规定，以人民币以外的货币作为记帐本位币的企业，将其按记帐本位币编制的报表折算到人民币，并作为法定报表对外报送时，应遵循外币折算准则的规定。并不仅仅适用于“企业的子公司、合营公司、联营公司和分支机构如果其记账本位币不同于该企业的记账本位币，通过合并报表、权益法核算等纳入到该企业的财务报表中时，需要将上述公司及分支机构的财务报表折算为以企业记账本位币反映”。需要注意的是：合并报表是没有“记帐本位币”概念的，只有“列报货币”的概念。
对于你在 9 楼中提出的问题，我理解可以通过在所有者权益变动表中单列一行“记帐本位币变更的影响”来平衡，这应当是“所有者权益内部结转”的一个项目。但在折算实收资本时需要注意：如果注册资本币种是人民币，且已全部缴足（实收资本等于注册资本），则原先以其他货币作为记帐本位币编制的报表折算到人民币时的“实收资本”金额与注册资本相等。此时在变更记帐本位币后，实收资本不能按原记帐本位币金额和变更日即期汇率重新折算，而应保持原先的人民币金额不变，此时的折算差额只能计入资本公积。

提问人：tony868lamy 时间：2011-10-05 10:57:04
回复 chenyiwei 的帖子
如何去理解“企业记账本位币发生变更的，在按照变更当日的即期汇率将所有项目折算为变更后的记账本位币时，其比较财务报表应当以可比当日的即期汇率折算所有资产负债表和利润表项目”蓝字部分？

回答人：chenyiwei
我查了IAS 21，其中并无该条规定。我理解该条与记帐本位币变更的整体处理原则是矛盾的。

提问人：starsh326 时间：2014-06-26 21:30:23
陈版，再请教一下，如果是编制合并财务报表下的境外经营子公司产生本位币变更，如果按照上述讨论的结果期初未分配利润按照可比日的汇率折算，也会和“实收资本”一样与期初数据存在差额，那这个差额摆在哪里合适？也是资本公积-其他吗？谢谢！

回答人：chenyiwei
记帐本位币变更的衔接方式类似于未来适用法，因此对变更前该境外经营报表折算的人民币金额不应有影响。期初未分配利润继续保持本位币变更前的折合人民币金额。

提问人：starsh326 时间：2014-06-26 22:27:30
谢谢陈版！
我查了一下IAS21-37点会计准则：“The effect of a change in functional currency is accounted for prospectively. In other words, an entity translates all items into the new functional currency using the exchange rate at the date of the change. 在PRC中没有看到类似的规定，但是如果按照IFRS的规定，那么所有的项目，包括“未分配利润”都按转换日的汇率进行折算，那就会与未分配利润的以前年度按照各历史期间汇率折算出的未分配利润存在差异，这个差异对本期期末未分配利润的存在影响，是将历年差异计入本年损益？还是入资本公积？
按照IFRS这条准则的逻辑的话，“实收资本”这个科目的折算后数据是否在本期内也存在数据变化？
这一块是否有准则差异？

回答人：chenyiwei
PRC也有类似规定。但我理解对于权益类项目在折算到人民币时应保持与期初的衔接，而以往就不是按照现行汇率折算的，还是建议按照历史汇率折算的权益项目金额滚存下来，保持人民币报表的延续性。中外准则此处无差异。

提问人：starsh326 时间：2014-06-30 15:04:52
多谢陈版！
但如果按照历史汇率折算的权益项目金额滚存下来，对于本期权益变动表的中因币种变动统一折算产生的差额有没有规定或者惯例的放在哪个科目呢？

回答人：chenyiwei
可见上面 5 楼回复。以前年度报表中的外币折算差额在本位币变更后消除，在股东权益变动表上体现为一项其他综合收益的变动。

提问人：名利场 时间：2016-02-23 09:33:53
陈版主，比较财务报表按照原记账本位币编制的财务报表进行外币报表折算，折算后的比较财务报表与变更当日（假设是 6 月 30 日）
的财务报表可能没有勾稽关系，例如：年初未分配利润+本期净利润=期末未分配利润 此关系可能无法满足，该问题如何解决？

回答人：chenyiwei
记账本位币编制的变更前期间（如 1 ～ 6 月）财务报表在折算到母公司报告货币时，同样会产生外币报表折算差额，因此仍然是平衡的。后续本位币变更后，这部分外币报表折算差额将继续保留，但不会再变动。

提问人：名利场 时间：2016-02-23 09:37:31
另外，按照企业会计准则讲解的规定，按照可比当日的即期汇率对所有项目进行折算，由于可比当日与变更日的即期汇率存在差异，导致变更当日的报表与可比报表仍不存在勾稽关系。

回答人：chenyiwei
如前所述，在期初至变更当日期间，仍可以确认外币报表折算差额，所以不存在不衔接问题。

提问人：zhs7403 时间：2016-02-23 21:39:33
陈老师， 5 楼回复是 2010 年年末资产负债表中不再有“外币报表折算差额”项目。但作为比较数据的前期报表仍采用原先折算到人民币报表的以前年度美元报表，所以前期比较数据中还会有“外币报表折算差额”。哪一个对？

回答人：chenyiwei
这个问题后来重新考虑过。记账本位币从外币变更为人民币时，对资产、负债项目按变更当日即期汇率折合没有问题，但权益中的具体项目还是沿用当初折合后的人民币报表金额（也就是历史汇率）较妥（以保持与以前折算后人民币报表的延续性），而不是按变更日的即期汇率分别重新折算各个具体的权益项目。这样，原先截至变更日累积的以外币为本位币期间的外币报表折算差额就仍将继续作为一项其他综合收益体现在变更后的报表中，但不会再有新的发生额，这部分余额将一直保持到公司清算为止。